【裁判字號】    99,上訴,359
【裁判日期】    991011
【裁判案由】    殺人未遂等
【裁判全文】
臺灣高等法院高雄分院刑事判決         99年度上訴字第359號
上  訴  人  臺灣高雄地方法院檢察署檢察官
上  訴  人
即  被  告  郭峰杰
上  訴  人
即  被  告  洪文山
前列二人共同
指定辯護人  本院公設辯護人孫妙岑
上  訴  人
即  被  告  陳振諭
選任辯護人  李淑妃律師
被      告  吳欣祐
選任辯護人  鄭旭廷律師
上列上訴人因被告殺人未遂等案件，不服臺灣高雄地方法院中華
民國98年12月23日第一審判決（起訴案號：臺灣高雄地方法院檢
察署96年度少連偵字第146 號），提起上訴，本院判決如下：
    主  文
原判決關於郭峰杰、洪文山、吳欣祐、陳振諭部分均撤銷。
郭峰杰、洪文山成年人共同故意對少年犯殺人未遂罪，各處有期
徒刑伍年貳月。
吳欣祐成年人共同故意對少年犯傷害罪，處有期徒刑肆月，如易
科罰金，以新台幣壹仟元折算壹日。
陳振諭被訴殺人未遂無罪。
    事  實
一、成年人郭峰杰、洪文山、吳欣祐、吳曉柔（已經原審判決無
    罪確定）及姓名年籍不詳綽號「世子」之成年男子等5人（
    下稱郭峰杰等人之一方）；另陳振諭（檢察官起訴殺人未遂
    罪嫌，原審改判傷害罪刑，本院判決無罪，理由詳後述）、
    蕭雲龍（已經原審判決無罪確定）與本案發生時均係未滿18
    歲之少年陳逸晉（民國〔下同〕80年3月25日生）、鍾豪翔
    （79年9月10日生）、洪家（81年1月5日生）、施政緯（
    82年7月29日生）（以上4位少年已經台灣高雄少年法院〔下
    稱高少院〕裁定不付審理確定在案）及其他不詳姓名之人等
    10餘人（下稱陳振諭等人之一方）；兩方人員均於96年10月
    27日晚間，分別騎乘機車在高雄市區行駛及前往西子灣地區
    遊玩。約於當日晚上20時30分許，郭峰杰等人一方之洪文山
    騎乘機車後載吳曉柔，途經高雄市前金區○○○路之高雄女
    子高級中學（下稱高雄女中）前時，因陳振諭等人一方之陳
    逸晉與友人共同騎乘之機車，行駛在洪文山所騎機車之前方
    ，洪文山認阻礙其機車之通行，乃按喇叭警告，並當場責罵
    陳逸晉，經吳曉柔出言勸止及陳逸晉當場表示道歉後，雙方
    始各自騎機車離去。嗣於當日晚上22時26分許，郭峰杰等人
    一方所騎機車，行經高雄市○○區○○街2號「雄鎮北門」
    前，又與陳振諭等人一方所騎機車相遇，因先前洪文山與陳
    逸晉間發生上開不愉快之糾紛，雙方因此發生衝突，郭峰杰
    、洪文山、吳欣祐及綽號「世子」等4 人，同時、同地對陳
    振諭、蕭雲龍、施政緯等人，共同基於傷害之犯意聯絡及行
    為分擔；郭峰杰與洪文山等2 人，並同時、同地對陳逸晉、
    鍾豪翔、洪家等人，共同基於殺人之犯意聯絡及行為分擔
    ，由洪文山在現場拿出銳利之刀子1 把（無證據證明屬於查
    禁管制之刀械，未經警查扣），分由洪文山、郭峰杰持該刀
    子，洪文山、郭峰杰、吳欣祐及綽號「世子」等人，或持機
    車安全帽或徒手等，共同參與圍毆、攻擊、揮刺陳振諭、蕭
    雲龍、陳逸晉、鍾豪翔、洪家、施政緯等人，致陳振諭受
    有背部刀割傷2 處，分別為3.5 ×0.5 ×4 公分之刀割傷
    （經縫合兩針）及9 ×0.6 ×0.3 公分之刀割傷（經縫合
    15針）等傷害；致蕭雲龍受有左臀部6 ×1 公分刀割傷、
    左腰2 ×1 公分刀割傷等傷害；致施政緯受有左手臂刀
    劃之裂傷、右上臂刀劃之裂傷等傷害。而陳逸晉則受有
    腹部切割傷（14公分）併小腸露出體外腹內出血、肝臟撕
    裂傷（7 公分）併腹內出血、左肩膀切割傷（4 公分）等
    傷害；鍾豪翔受有腹部穿刺傷（2 公分）併腹內出血、
    左側第11肋骨開放性骨折等傷害；洪家受有背部穿刺傷併
    氣血胸（3 公分）等傷害；陳逸晉、鍾豪翔、洪家等3人
    所受上開傷害均有立即危及生命之危險，幸經友人將渠等3
    人送醫急救，緊急施以開刀手術治療，始幸免於難。嗣警察
    獲報到場處理，循線查獲上情。
二、案經陳逸晉、鍾豪翔、洪家、陳振諭、蕭雲龍、施政緯（
    被告郭峰杰、洪文山、吳欣祐共同傷害施政緯部分，未經檢
    察官起訴，惟為起訴效力所及，理由詳後述）等人訴由高雄
    市政府警察局鼓山分局報告臺灣高雄地方法院檢察署檢察官
    偵查起訴。
    理  由
甲、有罪部分
壹、程序方面
一、被告郭峰杰、洪文山、吳欣祐及綽號「世子」等4人，共同
    基於傷害之犯意聯絡及行為分擔，對被害人施政緯圍毆致受
    有上揭傷害部分，已據被害人施政緯於警詢中明確表示要對
    被告郭峰杰、洪文山、吳欣祐及綽號「世子」等4人提出傷
    害告訴（見偵卷第12頁），雖未經檢察官提起公訴，惟被告
    郭峰杰、洪文山、吳欣祐及綽號「世子」等4 人，於同一時
    間、地點及同一原因，與被害人陳振諭一方之多位人員（包
    括被害人施政緯），發生肢體衝突，顯係基於一個傷害之犯
    罪決意，而實施法律概念上之一傷害行為，其等以一個傷害
    行為，同時、同地圍毆、攻擊被害人陳逸晉、鍾豪翔、洪家
    、陳振諭、蕭雲龍、施政緯等6 人致身體受傷，同時侵害
    上開6 人之身體法益，屬一行為觸犯數罪名之想像競合犯，
    乃裁判上一罪之同一案件，檢察官既已就被告郭峰杰、洪文
    山、吳欣祐及綽號「世子」等4 人，對被害人陳逸晉、鍾豪
    翔、洪家、陳振諭、蕭雲龍等5 人傷害之犯行提起公訴，
    起訴效力自及於未經起訴之上開傷害被害人施政緯部分，本
    院自得一併加予審判，先予敘明。
二、證人即被告郭峰杰、洪文山、吳欣祐及證人吳曉柔，就被告
    陳振諭被訴殺人未遂部分，於警訊之陳述，均無證據能力；
    證人洪家，就被告吳欣祐被訴殺人未遂或傷害部分，於警
    詢中之陳述，無證據能力：
  (一)按被告以外之人於審判外之言詞陳述，除法律有規定者外，
    不得作為證據；惟被告以外之人於檢察事務官、司法警察官
    或司法警察調查中所為之陳述，與審判中不符時，其先前之
    陳述具有較可信之特別情況，且為證明犯罪事實存否所必要
    者，得為證據，刑事訴訟法第159條第1項、第159條之2分別
    定有明文。所謂「前後陳述不符」之要件，應就前後階段之
    陳述進行整體判斷，以決定其間是否具有實質性差異。
  (二)查本件證人即被告郭峰杰、洪文山、吳欣祐及證人吳曉柔，
    就被告陳振諭被訴殺人未遂部分，於警訊之陳述；證人洪家
    ，就被告吳欣祐被訴殺人未遂或傷害部分，於警詢中之陳
    述；均與渠等嗣後分別於審理中之陳述內容，大致相符，核
    與上揭刑事訴訟法第159條之2傳聞證據例外可承認其證據能
    力之規定之要件不符，故上開證人就上揭部分於警詢之陳述
    ，均無證據能力。惟上開證人於審判外之言詞陳述，雖不得
    以之直接作為認定犯罪事實存否之證據，但非不得作為彈劾
    證據，用以爭執被告、證人陳述之證明力（最高法院94 年
    度台上字第6732號、94年度台上字第6881號判決要旨參照）
    。準此，上開證人於警詢中所為之陳述，雖不得直接作為認
    定犯罪事實存否之證據，但非不得作為彈劾證據，用來爭執
    渠等陳述之證明力，併予指明。
三、次按，被告以外之人於審判外之陳述，雖不符刑事訴訟法第
    159條之1至之4等4條之規定，而經當事人於審判程序同意作
    為證據，法院審酌該言詞陳述或書面陳述作成時之情況，認
    為適當者，亦得為證據；又當事人、代理人或辯護人於法院
    調查證據時，知有刑事訴訟法第159條第1項不得為證據之情
    形，而未於言詞辯論終結前聲明異議者，視為有前項之同意
    ，同法第159條之5定有明文。本判決除上開論述之證據外，
    下列所引用屬於言詞陳述及書面陳述之傳聞證據部分，檢察
    官、被告及其辯護人於本院行準備程序時，對於各該傳聞證
    據之證據能力均未加爭執，且同意作為本案之證據（見本院
    卷一第57頁），嗣於本院審理程序，調查各該傳聞證據，加
    予提示並告以要旨時，檢察官、被告及其辯護人亦均未於言
    詞辯論終結前聲明異議，本院審酌各該傳聞證據作成時之情
    況，認均與本件待證事實具有關聯性，且查無證據足以證明
    言詞陳述之傳聞證據部分，陳述人有受不法取供或違反其自
    由意志而陳述之情形，書面陳述之傳聞證據部分，亦無遭變
    造或偽造之情事，顯見上開傳聞證據之證明力非明顯過低，
    衡酌各該傳聞證據，作為本案之證據亦屬適當，自均得為證
    據，而有證據能力。
貳、實體部分
一、訊據上訴人即被告（下稱被告）郭峰杰、洪文山、吳欣祐均
    矢口否認有殺人未遂或傷害之犯行。被告郭峰杰辯稱：伊是
    基於自衛，伊有搶到對方的刀子，但是伊不知道有無揮到人
    云云。被告洪文山辯稱：伊被打時是用拳頭回手，但伊沒有
    拿刀傷人云云。被告郭峰杰、洪文山之指定辯護人提出辯護
    意旨略以：被告郭峰杰、洪文山2 人無殺人動機，因雙方發
    生衝突之原因僅屬細故，並無深仇大恨，雙方互毆時應無置
    對方於死之動機，僅係出於傷害之犯意。本件糾紛乃偶發，
    被告郭峰杰攻擊對方之刀子，係從對方手中搶下，並非事前
    特意準備，故被告郭峰杰無殺害對方之犯意，雖雙方在互毆
    過程中，有致被害人鍾豪翔、陳逸晉等人受有較重之傷勢，
    惟非專朝渠等之重要臟器攻擊，難認被告郭峰杰持刀揮舞時
    ，主觀上有致人於死之決意，且其餘被害人所受之傷害，均
    非在身體重要部位，且非致命之傷害，另被告洪文山僅徒手
    反擊，未持刀傷人，此已經證人郭峰杰、吳曉柔等人證稱被
    告洪文山當日並未穿外套，且當時未拿刀，證人陳逸晉及洪
    家於原審證述被告洪文山持刀及殺人乙情，與事實不符，
    不足採信，本件被告郭峰杰、洪文山部分，請依普通傷害罪
    ，從輕論處，以啟自新等語。被告吳欣祐辯稱：案發當時伊
    被對方七、八個人打倒在地上，伊沒有回手毆打對方云云。
    被告吳欣祐之辯護人提出辯護意旨略以：被告洪文山與證人
    陳逸晉發生口角時，被告吳欣祐並不知情亦不在場，故被告
    吳欣祐對於陳逸晉等人針對洪文山先前之舉動而尋求報復之
    事，實無利害關係，難認有與洪文山、郭峰杰等人有共同殺
    人或傷害之犯意聯絡。被告吳欣祐係遭對方攔下圍毆，不得
    已才採取被動性的防衛，縱使有傷到對方，也不能認為有傷
    害之故意，更遑論與被告郭峰杰、洪文山間有犯意之聯絡，
    檢察官認被告吳欣祐有殺人之犯意，僅依告訴人洪家1 人
    之指訴，其他並無人指控被告吳欣祐有出手，洪家之指訴
    顯不可採，被告郭峰杰係自對方搶下刀子，且僅證人陳逸晉
    、鍾豪翔之傷勢較重，其餘被害人之傷均非重，郭峰杰並無
    殺人之犯意，被告吳欣祐係受攻擊而被動出於防衛，不可能
    與被告郭峰杰、洪文山間有殺人之犯意聯絡等語。
二、經查：
  (一)被告郭峰杰等人之一方，與證人陳振諭等人之另一方，均於
    96年10月27日晚間，兩方人員分別騎乘機車在高雄市區行駛
    及前往西子灣地區遊玩，期間被告洪文山，於同日20時30分
    許，騎乘機車後載吳曉柔行經高雄女中前，因認陳逸晉所騎
    機車阻礙其通行，而按喇叭警告，並大聲責罵陳逸晉，經吳
    曉柔出言勸止及陳逸晉道歉後，雙方始騎機車離去等事實，
    已分別據證人吳曉柔、證人陳逸晉證述明確（見原審訴字卷
    一第136、137、14 5、152、153、160頁），並為被告洪文
    山自陳在卷（見原審訴字卷二第254、255頁）。嗣於當日晚
    上22時26分許，被告郭峰杰等人之一方所騎機車，行經高雄
    市○○區○○街2號「雄鎮北門」前，又與證人陳振諭等人
    之另一方所騎機車相遇，因先前洪文山與陳逸晉間發生不愉
    快之糾紛，雙方因此爆發衝突，被告郭峰杰、洪文山分別持
    刀，吳欣祐及綽號「世子」等人則徒手或持機車安全帽等物
    ，共同圍毆、攻擊陳振諭、蕭雲龍、陳逸晉、鍾豪翔、洪家
    、施政緯等人，致陳振諭受有背部刀割傷2處，分別為
    3.5×0.5×4公分之刀割傷（經縫合兩針）及9×0.6×0.3
    公分之刀割傷（經縫合15針）等傷害；致蕭雲龍受有左臀
    部6×1公分刀割傷、左腰2×1公分刀割傷等傷害；致施政
    緯受有左手臂刀劃之裂傷、右上臂刀劃之裂傷；另致陳
    逸晉受有腹部切割傷（14公分）併小腸露出體外腹內出血
    、肝臟撕裂傷（7公分）併腹內出血、左肩膀切割傷（4
    公分）等傷害；致鍾豪翔受有腹部穿刺傷（2公分）併腹
    內出血、左側第11肋骨開放性骨折等傷害；洪家受有背
    部穿刺傷併氣血胸（3公分）等傷害等事實，已分別據證人
    陳振諭、蕭雲龍、陳逸晉、鍾豪翔、洪家、施政緯等人於
    偵訊、高少院調查、原審審理中證述綦詳（見警卷第23-2 5
    、26-28頁、偵卷第10-12、23-29、61-69頁；原審審訴卷第
    65-67、105-112、114-120、122-130頁；原審訴字卷一第69
    -107、134-165、173-235頁），核與在場目擊證人顧芳菱於
    警詢之證述大致相符（見第0000000000號警卷第38-40頁、
    偵卷第7-9頁），並有陳振諭、洪家、施政緯等人之邱綜
    合醫院驗傷診斷書、診斷證明書及病歷資料；陳逸晉、鍾豪
    翔等人之阮綜合醫院驗傷診斷書、診斷證明書及急診病歷資
    料；蕭雲龍之高雄市立聯合醫院（大同院區）驗傷診斷書及
    就醫資料等在卷可憑（見警卷第58、58-1、59、頁、偵卷第
    73、74、75、76、77、88、89、90、91、92、93、97-98、
    99頁、原審審訴卷第000-000000、135～149、159～177頁，
    本院卷第142-163頁），此外，復有現場監視錄影光碟及高
    少院及原審勘驗上開錄影光碟之勘驗筆錄等在卷可參（見原
    審審訴卷第123、151-152頁、原審訴字卷第70-71頁），上
    開被告郭峰杰、洪文山、吳欣祐與綽號世子等人共同圍毆被
    害人陳逸晉、鍾豪翔、陳振諭、洪家、蕭雲龍、施政緯等
    人致傷等事實，堪以認定。
  (二)被告洪文山雖否認持刀攻擊被害人陳逸晉等6人，辯稱係為
    自衛而徒手抵擋對方攻擊云云，被告郭峰杰亦辯稱刀子係從
    對方搶下來，為了自衛才亂揮，不知有無揮到人云云，被告
    吳欣祐辯稱伊被多人打倒在地，跟本就未出手反抗云云。然
    查：
  1.證人陳逸晉於偵訊中已證稱：剛開始係洪文山打我，接著3
    、4 人也過來打我，之後變成2 人打我，我被捅2 刀，腸子
    露出來等語（見偵卷第62-69 頁）；另於高少院少年保護事
    件開庭調查時證稱：是洪文山拿刀捅我的等語（見原審審訴
    卷第122-13 0頁），嗣於原審審理時更明確證稱；洪文山先
    用拳頭打我，後來郭峰杰他們就下來圍毆我，我有看到刀子
    在洪文山手上，洪文山拿一把短刀，手握著露出短短的刀，
    他第一下直接捅我肚子，洪文山拿刀捅我之前，郭峰杰就一
    直在打我，他打我背跟頭；我被洪文山用刀子捅之後倒地，
    我哥哥陳振諭看到過來抱住我，因為我頭是仰著，所以我有
    看到洪文山拿刀劃我哥哥一下，之後我還有看到郭峰杰撲過
    來打我哥哥，洪文山跟郭峰杰都有上來圍毆我哥哥；我確定
    是洪文山殺我，因為我有看到刀子等語（見原審訴卷第136
    、139、146～148頁）。
  2.證人洪家亦於偵訊中證稱：我看見陳逸晉被對方3、4人打
    ，我就過去，他們其中1、2人就打我，後來是庭上的洪文山
    拿刀出來，混亂中我後背被刺1刀，我確定郭峰杰有在場打
    等語（見偵卷第61-69頁）；另於高少院少年保護事件開庭
    調查時證稱：是他們（即對方）用手打我們，他們拿刀刺我
    ，我因而受傷等語，（原審審訴卷第105-112頁）嗣於原審
    審理時更明確證稱；我到的時候，有看到洪文山拿刀子出來
    ，他的刀子放在口袋裡，他拿刀子出來，就按一下，刀子短
    短的，可以翻出來的那種，我看到陳逸晉被3、4個人圍著打
    ，陳逸晉轉過來手摸著受傷的肚子，後來用刀捅我的人，是
    從我背後過來捅我的，除洪文山之外，還有在庭的吳欣祐打
    我，我跟吳欣祐扭打等語（見原審訴字卷一第69-107頁）。
  3.證人鍾豪翔偵查、高少院調查、原審審理中亦先後證稱：我
    看到陳逸晉被打倒在地，我要過去扶陳逸晉，結果就被對方
    用刀刺中肚子，刺我的人就是圍毆陳逸晉的人等語（見偵卷
    第63-69 頁、原審訴卷第105-1 12頁、原審訴卷一第69-107
    ）。
  4.證人蕭雲龍於警、偵、原審審理時證稱：我跟鍾豪翔騎到雄
    鎮北門，發現陳逸晉被殺倒在地上，肚子流血，陳振諭抱者
    受傷的陳逸晉，我跟鍾豪翔下車要救陳逸晉，上前查看時，
    遭對方持刀往我左後腰及臀部各插一刀，是把短刀，刀子是
    對方的，當時陳振諭被對方用拳頭跟安全帽打，他自己沒有
    出拳，我印象中有出拳的只有洪家有下去打，陳振諭一直
    被卯（台語，被打）等語（見警卷第26-28頁、偵卷第25-29
    、67-69 頁、原審審訴卷第65-67 頁、原審訴卷一第193-23
    5 頁）。
  5.證人即被告陳振諭於警、偵、原審審理時亦證稱：我騎到雄
    鎮北門發現一群人在打架，我看到對方拿出刀子，我弟弟陳
    逸晉肚子被刺一刀流血，我要去抱我弟弟時，從背後被殺了
    2刀，我未還手，當天是我弟弟陳逸晉先被刺傷，我看見他
    被4、5人打，肚子被刀刺，流血躺在地上，我過去救他時，
    我的背上被刺了2刀，我沒有反擊，我趕快把弟弟送醫等語
    （見警卷第23-25頁、偵卷第23-29、67- 69頁、原審審訴卷
    第65-67頁、原審訴卷一第193 -235頁）。
  6.證人施政緯於警詢亦證稱：刀子是對方拿出來的，殺我2刀
    ，當時我只用手去擋等語（見警卷第10-12頁）。
  7.而被告郭峰杰更先後於警、偵、原審自承：我們四名男生（
    按即郭峰杰、洪文山、吳欣祐、綽號世子）均以安全帽反擊
    ，亂刀砍殺對方，我不知道砍殺到幾個人，對方陳逸晉等6
    人是我砍殺的沒錯，我四處揮砍，（持刀砍人）都是我做的
    ，那刀子是折疊刀，我拿到刀後我就開始亂揮，我用刀子刺
    了幾人我不知道，案發當天陳逸晉應該是被我刺傷的，我用
    一把小刀刺陳逸晉，鍾豪翔應該是我刺的，我拿刀亂揮，我
    左手抱頭，右手持刀亂揮砍等語（見警卷第1-5頁、偵卷第
    19-29、49-51、62-69、105-108頁、原審聲羈卷第5-8頁、
    原審審訴卷第65-67、114-120頁）；另被告洪文山於警詢、
    偵查及原審亦已坦承：我承認有與他人發生打架，我徒手反
    擊，我不知道傷害到幾個人，當時很混亂，打來打去，我就
    揮拳與對方互毆，我用手反擊，我是用拳頭打對方的臉，看
    到人我就揮拳，我們這邊有五個人跟他們打，大家打成一團
    ，郭峰杰與吳欣祐站在我前面，他們兩個應該是在打架等語
    （見警卷第6-10頁、偵卷第20-29、66-69頁、見原審審訴卷
    第65-67頁、原審訴字卷二第246-266頁）；被告吳欣祐於警
    、偵、審中亦陳稱：我自己徒手去擋，洪文山跟一個金色頭
    髮的人互毆等語（見警卷第11-14頁、偵卷第21-29頁、原審
    訴字卷二第254-266 頁）；此外，證人即屬於郭峰杰等人一
    方之吳曉柔亦證稱：洪文山有朝對方揮一拳，並用手去擋等
    語（見警卷第15-19 頁、偵卷第22-29 頁）。
  (三)依上開證人陳逸晉、鍾豪翔、陳振諭、蕭雲龍、洪家、施
    政緯等人指訴：「看到對方即被告郭峰杰等人之一方有人拿
    出刀子來」、「陳逸晉被刺肚子流血倒地，下去救陳逸晉時
    ，遭對方持刀刺傷」、「目睹被告郭峰杰等人之一方共3 、
    4人，共同毆打陳逸晉」、「證人陳逸晉、洪家一致證稱
    有親眼看到被告洪文山拿出刀子來及手上拿著刀子」、「洪
    家證稱有與被告吳欣祐互毆扭打」等證詞；及依上揭被告
    郭峰杰所為「我們四名男生均以安全帽反擊」、「我亂刀砍
    殺對方，不知道砍殺到幾個人」、「對方陳逸晉等6人是我
    砍殺的沒錯，我四處揮砍，那刀子是折疊刀」、「我拿到刀
    後我就開始亂揮，我用刀子刺了幾人我不知道」、「案發當
    天陳逸晉應該是被我刺傷的，我用一把小刀刺陳逸晉」、「
    鍾豪翔應該是我刺的，我拿刀亂揮」、「我左手抱頭，右手
    持刀亂揮砍」等歷次之自白；被告洪文山所為「我承認有與
    他人發生打架」、「我揮拳與對方互毆」、「我是用拳頭打
    對方的臉，看到人我就揮拳」、「我們這邊有五個人跟他們
    打，大家打成一團」、「郭峰杰與吳欣祐站在我前面，他們
    兩個應該是在打架」等各次供述；被告吳欣祐所為「我自己
    徒手去擋」、「洪文山跟一個金色頭髮的人互毆」等陳述；
    及證人吳曉柔所為「洪文山有朝對方揮一拳，並用手去擋」
    之詞詞，綜合比對，參互以觀，並互為勾稽、引證，堪認被
    告郭峰杰、洪文山、吳欣祐與綽號「世子」等人間，在密接
    短暫時間及同一地點，或共同或分別攻擊、毆打被害人陳逸
    晉、鍾豪翔、陳振諭、蕭雲龍、洪家、施政緯等6人，致
    使被害人分別受有上揭傷害無訛。按意思之聯絡並不限於事
    前有所謀議，即僅於行為當時有共同犯意之聯絡者，亦屬之
    ，且其表示之方法，亦不以明示通謀為必要，即相互間有默
    示之合致，亦無不可；共同實施犯罪行為之人，在合同意思
    範圍以內，各自分擔犯罪行為之一部，相互利用他人之行為
    ，以達其犯罪之目的者，即應對於全部所發生之結果負責（
    最高法院73年臺上字第2364號、28 年上字第3110號判例意
    旨足資參照），本件被告郭峰杰、洪文山、吳欣祐與綽號「
    世子」等人間，確有共同傷害之犯意聯絡及行為分擔至明。
  (四)次查，被告郭峰杰於本件雙方衝突中，固受有左前臂撕裂傷
    8 ×1.5 公分、右大拇指撕裂傷2×1公分等傷勢（被告於96
    年10月27日就醫驗傷時，並無右大腿受傷之情形，此經本院
    函查明確，有高雄市立聯合醫院99年6 月7 日函在卷可憑〔
    見本院卷第142-163 頁〕，原審僅憑被告郭峰杰之主張，而
    當庭勘驗即據以認定該傷勢係本件案發時遭對方攻擊所致之
    傷害乙節，顯屬率斷，併予指明），此有驗傷診斷證明書、
    高雄市立聯合醫院覆函一紙在卷可參（見警卷第57頁）；另
    被告洪文山雖亦受有頭部外傷併頸痛、頭暈、噁心；左側臉
    部3 ×2 公分瘀腫等傷害；被告吳欣祐亦受有頭部外傷併頭
    痛、頭暈、噁心；前額3 ×3 公分瘀腫；右肋下疼痛等傷害
    （上開二位被告均係案發3 日後，始到醫院驗傷，其左側臉
    、前額之傷勢，究否為本件雙方衝突中所致，已有疑議，況
    就頭部外傷部分，既無記載傷勢情狀、特定位置、長度深度
    等，且醫院無留下任何包括照片或人形簡圖等佐證，洵難憑
    信，另所謂頭部外傷併發之頭痛、頸痛、頭暈、噁心及右肋
    下疼痛，均係依上開二位被告之自訴而記載，更屬無稽，以
    上已經本院函查，有高雄市立小港醫院99年7 月5 日函及該
    二位被告相關病情說明書、病歷資料等附於本院卷可參〔見
    本院卷第166- 176頁〕，以上有診斷證明書各一份在卷可考
    （見警卷第78之1 、78之2 頁），然衡渠等3 人之傷勢甚輕
    ，或位在手部或位在臉部或位在前額，且被告郭峰杰一方僅
    其3 人受傷。反之，被害人陳振諭一方則多達6 人受傷，且
    均係刀刺傷或刀揮割傷，其中，被害人陳逸晉受有腹部14公
    分切割傷併腹內出血、肝臟7 公分撕裂傷、左肩膀4 公分切
    割傷，有立即之生命危險，經緊急手術治療後，送加護病房
    照護；被害人鍾豪翔則受有腹部2 公分切割穿刺傷併腹部內
    出血，左側第11肋骨開放性骨折，未加救護亦有生命之危險
    ，亦經緊急手術治療後，送入加護病房照護；被害人洪家
    則受有背部穿刺傷併氣血胸，危及性命，經急診施行胸管插
    入術後住院救治；3 人經緊急救治始幸免於死，以上有阮綜
    合醫院98年3 月31日、98年8 月10日阮醫教字第0980000155
    號、0980000408號函及邱綜合外科醫院96年10月28日、96年
    11月1 日、96年12月24日、98年4 月8 日邱醫字第0001422
    、0000000 、0000000 、98037 號診斷證明書、函及病歷影
    本等在卷可佐（見警卷第58號、偵卷第77、93頁、原審審訴
    卷第139-149 頁、原審訴字卷一第124 頁）。雙方所受傷害
    上情，兩相比較結果，被害人陳振諭一方，有6 人受有刀刺
    、割傷，其中3 人均受有重傷，且危及性命，顯然受到對方
    即被告郭峰杰、洪文山、吳欣佑、綽號世子等人，壓倒性之
    持刀猛力刺擊及共同圍毆，以致無法防衛己身安全至明。被
    告郭峰杰辯稱：對方即陳逸晉之一方，約20人至30人，持刀
    數支、黑色槍支、鐵棍、大鎖、安全帽等兇器，攔下他們，
    對渠等加予攻擊圍毆，伊為自保才從陳振諭一方之人手中搶
    下小刀，為自衛反擊，才亂刀砍傷對方，因遭對方毆擊頭暈
    ，手上小刀不知掉落何處云云（參見被告郭峰杰之警訊筆錄
    ），然憑其一人之力，面對數十人持刀、槍攻擊，竟能奪刀
    反噬揮刺造成被害人陳逸晉、鍾豪翔、洪家等3 人身受刀
    傷所致之嚴重傷害，另陳振諭、蕭雲龍、施政緯等人亦均身
    受刀傷；且在其僅手部受輕傷情況下，竟遺忘手中小刀如何
    遺落，依其供述之前後脈絡邏輯性判斷，明顯違反常情事理
    ，所辯陳振諭一方多人持刀攻擊被告郭峰杰等一方之情節，
    與經驗法則相悖，洵存有相當瑕疵而難憑信。再者，依被告
    郭峰杰之一方即共同被告吳欣祐、洪文山及證人吳曉柔於警
    詢、偵查及原審，所指述對方即陳振諭之一方所攜帶之兇器
    ，係「黑色槍支、大鎖、安全帽」等，並未有隻字片語提及
    陳振諭之一方有何人持「小刀」，核與被告郭峰杰上開供述
    陳振諭一方有多人持刀攻擊之內容相比對，並不符合。況依
    上開被害人陳逸晉、鍾豪翔、洪家等3 人傷勢，殊為嚴重
    ，有已倒臥現場血泊中，如當時陳逸晉一方確有多人持有任
    何刀械兇器，理應會掉落現場，然依證人即警員張皓政證述
    ，案發現場未查扣到任何兇器（見高少院97年1 月9 日調查
    筆錄），已見被告郭峰杰所辯，與常情不符。又依案發現場
    之錄影帶內容所示，現場有人車往來，被告郭峰杰一方並無
    被多人圍堵攻擊之情形（詳見前揭勘驗筆錄），被告郭峰杰
    、洪文山、吳欣祐等人辯稱遭對方即陳振諭一方圍堵攻擊圍
    毆云云，亦與事實不符，不足採信。綜上所述，被告郭峰杰
    所辯：「陳振諭一方有多人持刀，伊係遭砍傷，才搶走對方
    手上的刀反擊亂揮」云云，顯僅係其一人、片面之陳詞，既
    無任何事證可資佐認是否與事實不符，且與常情及經驗法則
    相悖，憑信性薄弱而難以採信。本件應以證人即被害人陳逸
    晉、洪家前揭所證述刀子係被告洪文山拿出來的、親眼目
    睹洪文山手中拿著刀等語，及證人陳振諭、鍾豪翔、蕭雲龍
    及施政緯上開所證述刀子係對方（即郭峰杰之一方）拿出來
    的等語，符常情及經驗法則，較為可採，而堪採信。
  (五)按殺人與傷害致人於死之區別，應以加害人有無殺意為斷，
    不能以事出突然，一時情緒失控，即認為無殺人之故意。又
    下手之情形如何，於審究犯意方面，為重要參考資料，故認
    定被告是否有殺人犯意，自應審酌當時情況，視其下手之輕
    重、加害之部位、被害人受傷之程度、傷勢之多寡及輕重等
    ，均足供認定有無殺意之參考，以為判斷之準據（最高法院
    95年台上字第2517號判決意旨參照）。本件被告郭峰杰、洪
    文山、吳欣祐與綽號「世子」等人，原共同基於傷害之犯意
    與行為分擔，共同圍毆、攻擊被害人陳逸晉、鍾豪翔、陳振
    諭、蕭雲龍、洪家、施政緯等6人致傷，已詳如上述，惟
    本件刺傷被害人陳逸晉、鍾豪翔及洪家之刀子，係被告洪
    文山所拿出來，已詳如前述，復為被告郭峰杰自白係其持該
    刀揮刺被害人陳逸晉、鍾豪翔及洪家等人不諱。查，腹部
    為人體重要器官聚集之處，尚有大動脈，倘遭砍殺，極有可
    能因大量出血致死，是持銳利刀械刺向被害人腹部，主觀上
    即可能有殺人之故意。本件案發當時據證人鍾豪翔、陳逸晉
    稱均係穿著外套，尚遭砍殺至受有腹部穿刺傷併腹內出血、
    腹部切割傷併小腸露出體外出血、肝藏切割裂傷達7 公分等
    傷害，而洪家背部穿刺傷，深達3 公分胸腔內，造成氣血
    胸等傷害，倘被告郭峰杰非刻意朝被害人腹部、小腸、肝臟
    、胸腔部等猛力揮砍刺殺，上開被害人之傷勢，豈均會集中
    在腹部、肝、腸及胸腔等之人體要害部位？倘其僅係受攻擊
    時不得已被動自衛而亂揮手中之刀子而已，其用力當非猛狠
    ，則其傷勢又豈會如上述達到立即危及性命之嚴重程度？由
    上開各節論述分析，堪認被告郭峰杰持刀揮刺陳逸晉、鍾豪
    翔及洪家等人時，顯已逸脫原來傷害之犯意，有致人於死
    之殺人故意甚明。而被告郭峰杰持刀揮刺被害人陳逸晉時，
    被告洪文山在旁共同參與圍毆陳逸晉，已詳如前揭證人即被
    告陳振諭及證人即被害人陳逸晉、洪家等人所證述。另被
    害人鍾豪翔及洪家之所以受刀刺傷，係欲向前救治受傷倒
    地之陳逸晉時，遭受攻擊而受刀傷，此亦據證人陳逸晉、鍾
    豪翔、洪家、施政緯、陳振諭、蕭雲龍等人證述無訛（詳
    前開引註），被告洪文山復已承認「我揮拳與對方互毆」、
    「我是用拳頭打對方的臉，看到人我就揮拳」等語，足見被
    告郭峰杰以殺人犯意，砍殺陳逸晉、鍾豪翔及洪家時，洪
    文山有在旁阻撓他人前往營救，被告郭峰杰、洪文山就殺人
    之犯行，自有犯意聯絡及行為分擔，否則不會在陳逸晉遭被
    告郭峰杰砍殺而命危之際，仍阻礙他人營救陳逸晉，並攻擊
    向前營救之人。故被告郭峰杰、洪文山間，就刺殺被害人陳
    逸晉、鍾豪翔及洪家等人，均應負殺人未遂之共同正犯罪
    責。至於被告吳欣祐部分，因僅有證人洪家單一指訴，其
    與吳欣祐互毆，此外，並無其他證人即被害人明確指出其等
    於遭被告郭峰杰持刀攻擊、被告洪文山在旁共同下手圍毆時
    ，被告吳欣祐亦在旁共同參與毆打其他被害人或阻撓他人前
    往營救受刀傷之其他被害人，故被告郭峰杰、洪文山逸脫原
    有傷害意思，而對被害人陳逸晉、鍾豪翔及洪家等3 人，
    同時、同地基於殺人犯意時，難認被告吳欣祐與渠2 人亦有
    殺人之犯意聯絡及行為分擔至明。
  (六)末查，被告郭峰杰、洪文山雖以本案案發當時，渠等係受陳
    振諭一方人員圍毆攻擊，始不得已出於正當防衛置辯云云，
    然所謂正當防衛必須對於現在不法之侵害始得為之，侵害業
    已過去，即無正當防衛可言。至於彼此衝突或互毆，又必以
    一方初無傷人之行為，因排除對方不法之侵害而加以還擊，
    始得以正當防衛論。故侵害已過去後之報復行為，與無從分
    別何方為不法侵害之互毆行為，均不得主張防衛權（最高法
    院30年上字第1040號判例意旨可資參照）。本件被告郭峰杰
    、洪文山對陳逸晉等6人所為之攻擊、圍毆行為，致陳逸晉
    等6人分別受有上開傷害已明，且依證人洪家、陳逸晉上
    開所述，被告郭峰杰、洪文山亦有攻擊毆打被害人陳逸晉等
    6人之行為。從而，被告郭峰杰、洪文山上開毆打對方即陳
    振諭一方之行為，自難成立正當防衛。被告郭峰杰、洪文山
    辯稱係遭對方攻擊後出於被動之自我防衛、被告吳欣祐辯稱
    被打倒在地根本未反手，並一致辯稱無傷害之犯意云云，核
    均與上揭各事實不符，且被告吳欣祐所稱受攻擊未還手之辯
    詞，更與其先前所辯「或以手回擋、或手持安全帽護頭」等
    語歧異（見原審審訴一卷第66頁），均不可採信。
  (七)綜上所述，被告郭峰杰、洪文山、吳欣祐等3人與綽號「世
    子」間，對於共同毆打陳逸晉、鍾豪翔、洪家、陳振諭、
    蕭雲龍、施政緯等人致傷，有傷害之犯意聯絡及行為分擔；
    另被告郭峰杰、洪文山間，對於持刀揮刺、攻擊被害人陳逸
    晉、鍾豪翔、洪家等人，致受有危及性命之重大傷勢，經
    救治始幸免於難，有殺人之犯意聯絡及行為分擔；均堪以認
    定。
三、論罪科刑
  (一)查被告郭峰杰、洪文山、吳欣祐，於為本案犯行時，均係已
    滿20歲之成年人，而被害人陳逸晉、鍾豪翔、洪家、施政
    緯，則係滿12歲以上未滿18歲之少年，此分別有卷附之各該
    被告及被害人之年籍資料可佐。被告郭峰杰、洪文山、吳欣
    祐與綽號「世子」等成年人，同時、同地、同一原因，共同
    基於傷害之犯意（詳如前述），共同毆打陳振諭、蕭雲龍、
    少年施政緯等3 人，致分別受有前述之傷害，核被告郭峰杰
    、洪文山、吳欣祐等人此部分所為，係同時觸犯刑法第27 7
    條第1 項之傷害罪（被害人陳振諭、蕭雲龍部分）及犯刑法
    第277 條第1 項、兒童及少年福利法第70條第1 項之成年人
    故意對少年犯傷害罪（被害人即少年施政緯部分）。公訴意
    旨認被告郭峰杰、洪文山、吳欣祐等3 人，此部分之犯行，
    係犯刑法第271 條第2 項、第1 項之殺人未遂罪，尚有未恰
    ，理由詳如前述，惟二者之基本社會事實同一，本院自得變
    更起訴法條逕依成年人故意對少年犯傷害罪論處。被告郭峰
    杰、洪文山、吳欣祐等人，因係與陳振諭之一方等多人，於
    同一時、地、同一糾紛原因，而發生肢體暴力衝突，足認係
    基於一個傷害之犯罪決意，同時對被害人陳振諭、蕭雲龍、
    施政緯等3 人實施傷害行為，造成身體受有傷害，核係一行
    為觸犯數個傷害罪名，為想像競合犯，應從一重之成年人故
    意對少年犯傷害罪處斷。
  (二)被告郭峰杰、洪文山等2 人，同時、同地、同一原因，以一
    行為傷害被害人陳振諭、蕭雲龍、少年施政緯之同時（詳如
    前所論述），亦同時共同基於一個殺人（對被害人即少年陳
    逸晉、鍾豪翔、洪家部分）之犯意聯絡（詳如前述），分
    別持刀或徒手共同攻擊、刺殺被害人即少年陳逸晉、鍾豪翔
    、洪家等3 人，致被害人陳逸晉等人受有如前揭所示危及
    性命之嚴重傷勢，經救治始幸免於難，殺人始未得逞，核郭
    峰杰、洪文山2 人所為，係犯刑法第271 條第2 項、第1 項
    、兒童及少年福利法第70條第1 項之成年人故意對少年犯殺
    人未遂罪。又兒童及少年福利法第70條第1項 之規定，係專
    就對於少年犯罪之特殊要件加以處罰，而已變更其罪刑，為
    刑法分則之加重，另成一獨立之罪，公訴意旨漏未論引此法
    條提起公訴，尚有未洽，惟其基本事實同一，起訴法條應予
    變更。本件被告郭峰杰、洪文山等2 人，係於同一時間、地
    點及同一原因，同時共同基於一個傷害（對被害人陳振諭、
    蕭雲龍、少年施政緯部分）、殺人（對被害人即少年陳逸晉
    、鍾豪翔、洪家部分）之犯罪決意，而以一持刀、持安全
    帽及徒手等之攻擊行為，同時、同地、接續揮刺、攻擊被害
    人陳振諭、蕭雲龍、少年施政緯、陳逸晉、鍾豪翔、洪家
    等6 人，其2 人同時、同時、接續傷害陳振諭、蕭雲龍、少
    年施政緯，及刺殺陳逸晉、鍾豪翔、洪家未遂，而觸犯傷
    害及殺人未遂二罪名，為想像競合犯，應從較重之成年人故
    意對少年犯殺人未遂罪處斷。被告郭峰杰、洪文山、吳欣祐
    與綽號「世子」等人，就上開傷害犯行間；被告郭峰杰、洪
    文山等人，就上開殺人未遂犯行間，分別有犯意聯絡及行為
    分擔，為共同正犯。另被告郭峰杰、洪文山等2 人所犯成年
    人故意對少年犯殺人未遂罪、被告吳欣祐所犯成年人故意對
    少年犯傷害罪，均應分別依兒童及少年福利法第70條第1 項
    規定加重其刑。被告郭峰杰、洪文山等2 人，就上開成年人
    故意犯殺人未遂罪部分，其2 人已著手於犯罪行為之實行而
    不遂，為未遂犯，應依刑法第26條前段規定，減輕其刑。其
    2 人因同時有加重及減輕其刑之事由，爰均先加後減之。
四、原判決就被告郭峰杰、洪文山、吳欣祐部分，據以論處罪刑
    ，固非無見；惟查：(一)被告郭峰杰、洪文山2 人，就共同持
    刀揮刺攻擊被害人陳逸晉、鍾豪翔、洪家等3 人部分，係
    基於殺人之犯意聯絡及行為分擔，已詳如上述，惟原判決認
    係基於傷害之犯意聯絡，因而論處被告郭峰杰、洪文山2 人
    傷害之罪刑，顯有違誤。(二)被告郭峰杰、洪文山、吳欣祐等
    3 人，共同傷害被害人施政緯之犯行，已據被害人施政緯於
    警詢中對被告郭峰杰、洪文山、吳欣祐等3 人提起傷害之告
    訴（見偵卷第10-12 頁），此部分雖未經檢察官提起公訴，
    惟被告郭峰杰、洪文山、吳欣祐等人係共同基於一傷害之犯
    罪決意，同時、同地、基於同一糾紛之原因，接續對被害人
    陳逸晉、鍾豪翔、洪家、陳振諭、蕭雲龍、施政緯等6 人
    實施傷害之行為，此種同時同地接續傷害多人之行為，應評
    價為法律概念上之一行為，被告3 人以一傷害行為，同時致
    被害人陳逸晉、鍾豪翔、洪家、陳振諭、蕭雲龍、施政緯
    等6 人受傷，同時侵害上開6 人之身體法益，屬一行為觸犯
    數罪名之想像競合犯，乃裁判上一罪之同一案件，檢察官既
    已就被告郭峰杰、洪文山、吳欣祐及綽號「世子」等4 人，
    對被害人陳逸晉、鍾豪翔、洪家、陳振諭、蕭雲龍等5人
    傷害之犯行提起公訴，起訴效力自及於未經起訴之上開傷害
    被害人施政緯犯行部分，法院自得一併加予審判，原審漏未
    一併加予審判，自有未合。(三)被告郭峰杰、洪文山、吳欣祐
    等人，因係與陳振諭之一方，雙方多人於同一時、地，基於
    同一原因，而同時發生集體之衝突，顯係基於一傷害犯罪之
    決意，而實施法律評價意義上之一行為，其一傷害行為，同
    時對被害人陳逸晉、鍾豪翔、洪家、陳振諭、蕭雲龍、施
    政緯等6 人造成傷害，觸犯數個傷害罪名，為想像競合犯，
    應從一重之成年人故意對少年犯傷害罪處斷。原判決未論述
    此一法律關係之適用，亦有疏誤。(四)又兒童及少年福利法第
    70條第1 項之規定，係專就對於少年犯罪之特殊要件加以處
    罰，而已變更其罪刑，為刑法分則之加重，另成一獨立之罪
    ，論罪時應併引用兒童及少年福利法第70條第1 項前段之法
    條。本件被告郭峰杰、洪文山、吳欣祐等人，均係成年人，
    故意對於本案發生時均未滿18歲之少年陳逸晉、鍾豪翔、洪
    家、施政緯等人犯傷害及殺人未遂罪，然原判決，僅於科
    刑時引用兒童及少年福利法第70條第1 項前段，加重其刑，
    惟於論罪時，就傷害罪部分，則單純僅引用刑法第27 7條第
    1 項之傷害罪名，漏未併予引用兒童及少年福利法第70條第
    1 項前段論罪，亦有未恰。被告郭峰杰、洪文山等人上訴意
    旨，否認犯罪，被告郭峰杰、洪文山主張其等被動反擊係出
    於正當防衛云云；被告吳欣祐主張被打倒在地未回手云云；
    檢察官就被告吳欣祐部分上訴，主張應判處殺人未遂罪，均
    指摘原判決不當，雖無理由；惟檢察官就被告郭峰杰、洪文
    山部分上訴，主張應改判殺人未遂罪，而指摘原判決判處傷
    害罪刑不當，則為有理由，況原判決亦有上開可議之處，自
    應由本院將原判決關於被告郭峰杰、洪文山、吳欣祐部分均
    撤銷改判。爰審酌被告郭峰杰、洪文山、吳欣祐等人與被害
    人陳振諭等一方之人素不相識，僅因細故，即分持刀子、安
    全帽及徒手等，共同圍毆攻擊傷害被害人陳振諭等6 人，被
    告郭峰杰、洪文山等2 人更共同基於殺人之犯意，持刀共同
    刺殺被害人陳逸晉、鍾豪翔、洪家等人，致使該3 位被害
    人受有如前揭所述之有致命危險之嚴重傷害，幸經急時救治
    ，始未生死亡之結果，其等行為之動機，傷害、殺人之手段
    、情節及所生損害，均屬重大，惡性非輕，迄未與被害人和
    解及賠償損害，犯後態度非佳，及其等之素行、生活狀況、
    知識程度等一切情狀，分別量處如主文第二、三項所示之刑
    ，被告吳欣祐部分，並諭知易科罰金之折算標準。至
    本件被告洪文山在案發現場拿出來，由其與郭峰杰持以揮刺
    被害人之刀械1 把，未據扣案，且無證據證明係被告郭峰杰
    、洪文山、吳欣祐、綽號世子等人所有，亦無證據證明係屬
    違禁物，爰不予宣告沒收。
乙、無罪部分
一、公訴意旨另以：被告陳振諭與蕭雲龍（已經原審判處無罪確
    定）及少年陳逸晉、洪家、施政緯、鍾豪翔及其他不詳姓
    名之人共約20幾人，於上開時地，分持不詳刀械、黑色槍支
    （未扣案）、鐵棍及大鎖等，且明知聚眾圍毆，可能會導致
    人死亡之結果，詎陳振諭竟仍基於殺人之不確定故意之犯意
    聯絡，由陳振諭、蕭雲龍等人持鐵棍等朝郭峰杰、洪文山、
    吳欣祐身體及頭部重擊，致郭峰杰受有左前臂撕裂傷8×1.5
    公分、右大拇指撕裂傷2 ×1 公分等傷害；洪文山受有頭部
    外傷併頸痛、頭暈、噁心；左側臉部3 ×2 公分瘀腫等傷害
    ；吳欣祐受有頭部外傷併頭痛、頭暈、噁心；前額3 ×3 公
    分瘀腫；右肋下疼痛等傷害，幸經友人將渠等緊急送醫急救
    ，始免於死亡。因認被告陳振諭涉犯有刑法第271 條第2 項
    、第1 項之殺人未遂罪嫌等語。
二、按「犯罪事實應依證據認定之，無證據不得認定犯罪事實」
    、「不能證明被告犯罪者，應諭知無罪之判決」，刑事訴訟
    法第154條第2項、第301條第1項分別定有明文。申言之，犯
    罪事實之認定應憑證據，如未能發現相當證據，或證據不足
    以證明，自不能以推測或擬制之方法，作為裁判基礎（最高
    法院40年台上字第86號判例意旨參照）；又認定犯罪事實所
    憑之證據，雖不以直接證據為限，間接證據亦包括在內，然
    而無論直接證據或間接證據，其為訴訟上之證明，須於通常
    一般之人均不致有所懷疑，而得確信其為真實之程度者，始
    得據為有罪之認定，倘其證明尚未達到此一程度，而有合理
    之懷疑存在而無從使事實審法院得有罪之確信時，即應由法
    院為諭知被告無罪之判決（最高法院76年台上字第4986號判
    例意旨參照）。次按，依刑事訴訟法第161 條規定「檢察官
    就被告犯罪事實，應負舉證責任，並指出證明之方法。」，
    因此，檢察官對於起訴之犯罪事實，應負提出證據及說服之
    實質舉證責任。倘其所提出之證據，不足為被告有罪之積極
    證明，或其指出證明之方法，無從說服法院以形成被告有罪
    之心證，基於無罪推定之原則，自應為被告無罪判決之諭知
    （最高法院92年台上字第128 號判例意旨參照）。
三、本件公訴人認被告陳振諭涉有前開刑法第271 條第2 項、第
    1 項之殺人未遂罪嫌，無非係以被告陳振諭之供述、證人吳
    曉柔及告訴人郭峰杰、洪文山、吳欣祐等人於警詢及偵查中
    之證述及指訴，及告訴人郭峰杰、洪文山、吳欣祐等人受傷
    經醫院開立之診斷證明書等為其主要論據。訊據被告陳振諭
    堅詞否認有上開殺人未遂之犯行，辯稱：伊看到自己弟弟陳
    逸晉被刺殺肚子流血倒地，跑過去要抱起伊弟弟時，背後就
    被人捅了2 刀，伊為了趕快救護伊弟弟，未出手亦未回擊，
    跟本未與對方打架等語。
四、經查：
  (一)公訴意旨認被告陳振諭對告訴人郭峰杰、洪文山、吳欣祐等
    人涉有殺人未遂之罪嫌，固據提出記載如上揭所示傷勢內容
    之告訴人郭峰杰、洪文山、吳欣祐等人受傷診斷明書各一紙
    為憑，並以告訴人郭峰杰、洪文山、吳欣祐等3 人之指訴及
    證人吳曉柔之證述為據，惟告訴人郭峰杰、洪文山、吳欣祐
    及證人吳曉柔等人，於警詢、偵查、原審、高少院調查時之
    指訴，均僅泛稱在上開時、地，渠等遭陳振諭一方之人員20
    多人，共同圍毆受傷云云，然均無法確定指出被告陳振諭究
    有無在場？有無下手？係徒手或持何物參與打架？毆打攻擊
    何人？毆打何人之身體何部位？（見警卷第1-5 、6-10、11
    -14 、15 -19頁、偵卷第19-21 、22-29 、49-51 、62-65
    、66-69 頁、原審審訴卷一第105-112 、122-130 頁、原審
    訴字卷第150-165 、172-235 頁），是依上開3 位告訴人之
    指訴及證人吳曉柔之證詞，並無法證明被告陳振諭有公訴人
    所指上開對告訴人郭峰杰、洪文山、吳欣祐為殺人未遂之犯
    罪行為事實。
  (二)次查，告訴人郭峰杰於本案雙方（即郭峰杰一方人員與陳振
    諭一方人員間）肢體衝突中，固受有左前臂撕裂傷8 ×1.5
    公分、右大拇指撕裂傷2 ×1 公分等傷勢；洪文山雖亦受有
    頭部外傷併頸痛、頭暈、噁心；左側臉部3 ×2 公分瘀腫等
    傷；吳欣祐亦受有頭部外傷併頭痛、頭暈、噁心；前額3 ×
    3 公分瘀腫；右肋下疼痛等傷，以上有驗傷診斷證明書3 份
    、高雄市立聯合醫院覆函一紙及相關病情說明書、病歷資料
    等在卷可憑（見警卷第57、78之1 、78之2 頁、本院卷第
    166-176 頁），惟依告訴人郭峰杰、洪文山、吳欣祐等人之
    指訴，渠等非單獨或分別與被告陳振諭互毆，而係遭陳振諭
    一方人員約20多人圍毆，且渠等有反擊並與對方互毆，準此
    ，告訴人郭峰杰、洪文山、吳欣祐所受上開傷害，是否為被
    告陳振諭下手所造成，已殊有疑議，況告訴人3 人均無法明
    確指認出被告陳振諭有下手毆打及毆打渠等身體何處？已如
    前述，自不得徒以告訴人郭峰杰、洪文山、吳欣祐等3 人於
    上開雙方人員爆發肢體衝突中，受有上開傷害，即逕以推認
    方式，認係被告陳振諭所為，而令其負殺人未遂之罪責。
  (三)再查，被告陳振諭於雙方人員肢體衝突中，並未出手與對方
    互毆，而係見其弟陳逸晉肚子遭對方持刀刺傷、腸外露流血
    倒地，乃下去欲抱救其弟時，背後遭對方之人員持刀刺捅2
    刀，致受有背部刀割傷2 處，分別為3.5 ×0.5 ×4 公分
    之刀割傷（經縫合兩針）及9 ×0.6 ×0.3 公分之刀割傷
    （經縫合15針）等傷害，陳振諭當時為救其弟，並未回手或
    反擊等事實，此除有上揭診斷證明書附卷可憑，並分別經在
    場目擊證人陳逸晉於原審審理時明確證稱；我被洪文山用刀
    子捅之後倒地，我哥哥陳振諭看到過來抱住我，因為我頭是
    仰著，所以我有看到洪文山拿刀劃我哥哥一下，之後我還有
    看到郭峰杰撲過來打我哥哥，洪文山跟郭峰杰都有上來圍毆
    我哥哥等語（見原審訴卷第136 、139 、146 ～148 頁）；
    證人蕭雲龍亦詳細證稱：我發現陳逸晉被殺倒在地上，肚子
    流血，陳振諭抱者受傷的陳逸晉，當時陳振諭被對方用拳頭
    跟安全帽打，陳振諭一直被卯（台語，被打）等語（見警卷
    第26-28 頁、偵卷第25-29 、67-69 頁、原審審訴卷第65
    -67 頁、原審訴卷一第193 -235頁）；此外，證人洪家、
    鍾豪翔等人亦均為相同內容之證述（見偵卷第63-69 頁、原
    審訴卷第105-1 12頁、原審訴卷一第69-107）。依上開目擊
    證人之證述內容觀之，被告陳振諭係為了救其受傷之弟弟始
    下去雙方打群架之現場，而其係背後被刀刺受傷，依診斷證
    明書所示，其人身體之正面或四肢均無任何受傷，益徵被告
    陳振諭確無與告訴人郭峰杰一方之人員互毆、拉扯甚明。被
    告陳振諭所辯伊係看到自己弟弟陳逸晉被刺殺肚子流血倒地
    ，始跑過去要抱起伊弟弟時，背後就遭對方捅了2 刀，伊未
    出手亦未回擊等語，應堪認定。
  (四)綜上各節所述，本件檢察官所舉上開各證據，並不足為被告
    陳振諭有涉犯殺人未遂罪之積極證明，檢察官所指出證明之
    方法，無從說服法院以形成被告陳振諭有罪之心證，公訴意
    旨所臚列之上開各證，既未能使通常一般之人均不致有所懷
    疑，而得確信被告陳振諭確有犯上開殺人未遂罪，此外，復
    查無其他積極證據，足認被告陳振諭有何公訴意旨所指之殺
    人未遂犯行，既不能證明被告陳振諭有此部分之犯罪，揆諸
    前開最高法院判例及判決意旨之說明，並基於無罪推定之原
    則，自應為被告陳振諭無罪判決之諭知。
五、原審未詳為推求，遽為被告陳振諭論罪科刑之判決，即有未
    恰，被告陳振諭執此聲明上訴，指摘原判決不當，為有理由
    ，應由本院將原判決此部分撤銷改判，並為被告陳振諭被訴
    殺人未遂部分，無罪之判決。
丙、被告郭峰杰經合法傳喚，無正當理由不到庭，爰不待其陳述
    ，逕行判決。
丁、原判決關於被告蕭雲龍、吳曉柔無罪部分，已判決確定，附
    此敘明。
據上論結，應依刑事訴訟法第369 條第1 項前段、第364 條、第
371 條、第299 條第1 項前段、第300 條、第301 條第1 項，刑
法第28條、第277 條第1 項、第271 條第2 項、第1 項、第55條
、第41條第1 項，兒童及少年福利法第70條第1 項，刑法施行法
第1 條之1 ，判決如主文。
本案經檢察官張其主到庭執行職務。
中    華    民    國    99    年    10    月    11    日
                刑事第五庭    審判長法  官  曾永宗
                                    法  官  任森銓
                                    法  官  鍾宗霖
以上正本證明與原本無異。
如不服本判決應於收受本判決後10日內向本院提出上訴書狀，其
未敘述上訴理由者，並得於提起上訴後10日內向本院補提理由書
狀（應附繕本）。
中    華    民    國    99    年    10    月    11    日
                                    書記官  邱麗莉
附錄本件判決論罪科刑法條：
中華民國刑法第271條
（普通殺人罪）
殺人者，處死刑、無期徒刑或 10 年以上有期徒刑。
前項之未遂犯罰之。
預備犯第 1 項之罪者，處 2 年以下有期徒刑。
中華民國刑法第277 條第1 項
傷害人之身體或健康者，處 3 年以下有期徒刑、拘役或 1 千元
以下罰金。
兒童及少年福利法第70條第1 項
成年人教唆、幫助或利用兒童及少年犯罪或與之共同實施犯罪或
故意對其犯罪者，加重其刑至二分之一。但各該罪就被害人係兒
童及少年已定有特別處罰規定者，不在此限。

司法院資訊處製作；財團法人民間司法改革基金會備份。
